【裁判字號】    97,上訴,4172
【裁判日期】    990119
【裁判案由】    偽造文書
【裁判全文】
臺灣高等法院刑事判決                97年度上訴字第4172號
上  訴  人  臺灣臺北地方法院檢察署檢察官
上  訴  人
即  被  告  乙○○（原名吳宜純）
選任辯護人  劉大正律師
上列上訴人因被告偽造文書案件，不服臺灣臺北地方法院97年度
訴字第445 號，中華民國97年7 月14日第一審判決（起訴案號：
臺灣臺北地方法院檢察署96年度偵字第9708號），提起上訴，本
院判決如下：
    主  文
原判決撤銷。
乙○○無罪。
    理  由
一、公訴意旨略以：告訴人丁○○係勤格實業股份有限公司（設
    台北縣新店市○○路108 號7 樓，下稱勤格公司）之負責人
    ，於民國89年5 月間因公司需資金週轉，故邀乙○○（原名
    吳宜純，於民國91年7 月12日更名）投資勤格公司。詎乙○○明知未得丁○○之授權，竟基於偽造文書之犯意，在發票
    人為勤格公司、付款人為交通銀行忠孝分行、票號為AA0000
    000 號金額為新台幣（下同）561000元、到期日為89年11月
    3 日之支票（下稱系爭支票）背面偽簽「「丁○○」之署名
    ，用以表示「丁○○」背書之意後，復將系爭支票存入丙○○於台北市第五信用合作社000000000000號帳號，足以生損
    害於丁○○，因認被告乙○○涉犯刑法第216 條、第210 條
    行使偽造私文書之罪嫌等語。
二、公訴人認被告乙○○涉犯上開罪嫌，無非係以：(一)告訴人丁○○證述系爭支票背面「丁○○」之簽名非其所為，其亦未
    授權被告乙○○簽名背書；(二)內政部警政署刑事警察局96年
    8 月13日刑鑑字第0960112872號鑑定書，鑑定系爭支票上之
    「丁○○」字跡與被告書寫「丁○○」字跡相符；(三)系爭支
    票經存入台北市第五信用合作社帳號並兌現等事實，為其主
    要論據。
三、按犯罪事實應依證據認定之，無證據不得認定犯罪事實；又
    不能證明被告犯罪者，應諭知無罪之判決，刑事訴訟法第15
    4 條第2 項、第301 條第1 項分別定有明文。又事實之認定
    應憑證據，如未能發現相當證據，或證據不足以證明，自不
    能以推測或擬制之方法，為裁判基礎；且認定犯罪事實所憑
    之證據，雖不以直接證據為限，間接證據亦包括在內，然而
    無論直接證據或間接證據，其為訴訟上之證明，須於通常一
    般之人均不致有所懷疑，而得確信其為真實之程度者，始得
    據為有罪之認定，倘其證明尚未達到此一程度，而有合理之
    懷疑存在而無從使事實審法院得有罪之確信時，即應由法院
    為諭知被告無罪之判決，此觀最高法院40年度台上字第86號
    判例、76年度台上字第4986號判例闡釋甚明。
四、證據能力：
    按被告以外之人於審判外向檢察官所為之陳述，除顯有不可
    信之情況者外，得為證據，刑事訴訟法第159 條之1 第2 項
    定有明文。次按被告以外之人於審判外之陳述雖不符刑事訴
    訟法第159 條之1 至之4 等四條規定，而經當事人於審判程
    序同意作為證據，法院審酌該言詞陳述或書面陳述作成時之
    情況，認為適當者，亦得為證據；當事人、代理人或辯護人
    於法院調查證據時，知有刑事訴訟法第159 條第1 項不得為
    證據之情形，而未於言詞辯論終結前聲明異議者，視為有前
    項之同意，同法第159 條之5 定有明文。經查，下述被告以
    外之人於審判外之陳述，其於偵查中經具結而陳述者，查無
    不當取供之情形，又查無顯有不可信之情況，依上說明，具
    有證據能力；至告訴人丁○○於警詢陳述，未經當事人、辯
    護人於言詞辯論終結前聲明異議，視為同意作為證據，且該
    等陳述亦無不當取供之情形，本院認為適當，依諸上述規定
    ，亦具有證據能力。
五、訊據被告堅決否認有何公訴人所指上開行使偽造私文書之犯
    行，辯稱：系爭支票背面是伊經丁○○授權代丁○○簽的，
    系爭支票面額561000元，亦係伊存入銀行，讓系爭支票兌現
    ，如伊偽造系爭支票背面「丁○○」背書，為何還存入現金
    ，讓系爭支票兌現，足見其係為勤格公司正常運作，始在丁○○同意下，以丁○○名義於系爭支票背書，並無偽造文書
    犯意和動機等語。經查：
  (一)系爭發票人為勤格公司、付款人為交通銀行忠孝分行、票號
    為AA0000000 號、金額為561000元、發票日為89年11月3 日
    支票背面之「丁○○」背書一枚，係被告所簽名，並由被告
    於89年11月3 日至第一銀行以甲○○名義匯入上述金額至勤
    格公司上述銀行帳戶之事實，除據被告於原審審理及本院審
    理時坦承不諱外（見原審卷(一)第123 頁、本院卷第244 頁背
    面），復有系爭支票正反面影本各一紙及內政部警政署刑事
    警察局96年8 月13日刑鑑字第0960112872號鑑定書及日記帳
    、匯款明細表等存卷可按（見臺灣臺北地方法院檢察署95年
    度他字第4203號卷（下稱他字卷）第141 、142 頁，96年度
    偵字第9708號卷第7 至9 頁、第16頁、第21至23頁），已堪
    認定。
  (二)告訴人95年5 月26日具狀向臺灣臺北地方法院檢察署提出告
    訴，指訴被告涉嫌冒用告訴人名義令勤格公司會計及助理張
    珮（告訴狀誤載為佩）琛開立：(1)系爭支票；(2)發票人為勤
    格公司、付款人為彰化銀行吉成分行、票號為PB0000000 號
    、金額為531900元、兌現日期為89年11月9 日之支票，背面
    偽簽「丁○○」之署名背書；(3)發票人為勤格公司、付款人
    為彰化銀行吉成分行、票號為PB0000000 號、金額為557300
    元、兌現日期為89年11月14日之支票，背面偽簽「丁○○」
    之署名背書云云（見他字卷第1 至3 頁、第8 至13頁），並
    舉張珮琛為證人。惟查證人張珮琛於偵查中證稱：「（提示
    支票三張有何意見？）第一張（即系爭支票）我沒見過，第
    二、三張是我開的，是被告指示我開的，我不知道用途。」
    「（第二、三張支票背面上丁○○的背書是何人所為？）是
    乙○○寫的，是在勤格公司乙○○辦公室內，她指示開票日
    期和金額，我開好後拿到辦公室，她拿了大小章蓋印並在背
    後寫上丁○○名字後，就當場在辦公室交給一位先生，我不
    知道那位先生是何人。」云云（他字卷第109 頁），然證人
    張珮琛卻於原審審理時證稱：「（為何你剛才所看的這三張
    支票，都有告訴人的背書？）這三張支票都是我親眼看被告
    自己寫，三張支票應該是不同時間寫的，....。」「（能否
    確定妳剛才所看到的這三張票，都是被告自己寫告訴人的名
    字？）因為不會有別人寫，且我有看到被告寫。」云云（原
    審卷(一)第119 頁），依證人張珮琛上揭證詞，其對於上述三
    張支票係在被告指示下究係同時開立，抑或不同時間開立乙
    節，所為證言枘鑿不入，則其證述親見被告在系爭支票背面
    簽署丁○○名字背書，其真實性已非無疑。且對於簽發、蓋
    用勤格公司之支票流程亦與自89年10月21日即保管勤格公司
    大小章（即公司章、代表人丁○○私章）之證人戊○○證述
    不符（詳後述）。
  (三)勤格公司大小章自89年10月21日起即由戊○○保管，除據證
    人戊○○於本院審理時證述明確外（本院卷第237 頁），並
    有告訴人丁○○簽名蓋印之89年10月21日、同年月25日授權
    書及切結書在卷可憑（原審卷(二)第54、55頁），其中89年10
    月25日授權書及切結書之立授權書欄，並由告訴人於同年月
    28日補簽署「丁○○」（原審卷(二)第53頁）。且系爭支票係
    在保管勤格公司大小章之戊○○見有董事長、主管簽核之傳
    票後，始用印乙節，業據證人即在系爭支票蓋用勤格公司大
    、小章之戊○○於本院審理時證稱：89年10月21日以後，勤
    格公司的支票簿及印鑑章由伊保管，那時候有簽切結書，同
    意給伊保管；伊是89年10月31日從中興票券公司離職，89年
    11月1 日正式到勤格公司任職，89年10月間有利用假日到勤
    格公司幫忙，因為乙○○和丁○○說勤格公司的會計和財務
    比較亂，想借重伊這方面的經驗，所以請伊來幫忙，伊幫勤
    格公司規劃開支票的流程，開支票要雙簽，要有傳票才能開
    支票，經過主管蓋章之後，再送到管理部用印；系爭支票票
    載發票日89年11月3 日，係伊保管勤格公司印章期間簽發，
    支票一定要經過董事長或主管簽核，伊是看到有主管簽名的
    傳票才蓋章，而勤格公司資金調度乙○○、丁○○都有負責
    ，讓勤格公司簽發支票兌現等語（本院卷第237 至239 頁）
    ，由證人戊○○證述勤格公司簽發票據之流程，益徵證人張
    珮琛證述內容與事實不符，已難據信。
  (四)告訴人丁○○雖指稱：其自89年10月21日被迫簽署授權書及
    切結書後即未再進入勤格公司云云，然查依卷附勤格公司89
    年10月25日支出證明單，係由會計製作後，呈由告訴人簽核
    乙節，業據告訴人於本院審理時以證人身分結證明確（原審
    卷(二)第28頁、本院卷第241 頁背面）；核與證人戊○○於本
    院審理時證稱：在勤格公司於89年11月27日跳票之前，丁○○都有參與勤格公司業等語相符（本院卷第238 頁背面）。
    是告訴人所稱其自89年10月21日被迫簽立授權書及切結書即
    未再進入勤格公司顯與事實不符，自難憑採。又告訴人復指
    稱：其係遭脅迫下始簽立89年10月21日及同年月25日兩份授
    權書及切結書云云，惟查，告訴人如係在脅迫下始簽署上揭
    授權書及切結書，為何又會於同年月28日在原先僅蓋用勤格
    公司大小章之該份文書之立授權書欄位親簽「丁○○」，是
    告訴人此部分之指訴顯悖於常情，非可輕信。復觀之，苟如
    告訴人所稱其係遭脅迫，始將勤格公司大小章交出由戊○○
    保管，為何事後戊○○於89年11月29日在戊○○、張珮琛、
    乙○○（簽署英文名字JANNIE）、劉定（勤格公司總經理）
    、葉海清、李旭威等人見證下，交回勤格公司大小章給告訴
    人保管（原審卷(一)第111 頁、原審卷(二)第56頁），而不繼續
    保管勤格公司大小章，以利被告處理後續事宜，由此益見告
    訴人此部分所指尚屬無據，難以採信。
  (五)另告訴人於原審審理時指稱：系爭支票係92年透過崇實會計
    師事務所向銀行申請後始見到，在此之前，伊根本沒有看過
    系爭支票，系爭支票上的背書非伊簽名，伊不可能，也從來
    沒有授權被告在系爭支票上簽伊姓名背書云云（原審卷(一)第
    112 頁）。惟查，依告訴人所提出委託崇實會計師事務所查
    核勤格公司、特錄股份有限公司（按係告訴人所經營另一家
    公司）前財務部職員吳宜純（即乙○○）89年5 月1 日起至
    89年11月30日止之任職期間，涉嫌利用職務之便侵占公司款
    項之委任契約書所載委託日期，係93年3 月6 日（原審卷(一)
    第155 頁），而該會計事務所出具會計師查核報告書日期為
    93年4 月15日（原審卷(一)第155 頁），則告訴人指訴系爭支
    票係92年始透過崇實會計師事務所向銀行申請後始見到，在
    此之前，伊根本沒看過系爭支票乙節，即與卷內跡證不符，
    其真實性顯非無疑。另稽之，本件告訴人丁○○前曾以勤格
    公司代表人身分對被告吳宜純及上揭授權書及切結書之相關
    人員楊民建、戊○○提出重利等罪嫌之告訴，業經臺灣臺中
    地方法院檢察署以91年度偵續字第173 號為不起訴處分，並
    經臺灣高等法院臺中分院檢察署於92年8 月31日以92年度上
    聲議字第1130號駁回再議之聲請，有臺灣高等法院臺中分院
    檢察署92年上聲議字第1130號處分書在卷可憑（原審卷(二)第
    62至77頁）；而楊民建前於90年間亦曾對丁○○提起偽造文
    書等罪嫌之自訴，嗣丁○○亦因該案件，臺灣高等法院臺中
    分院以95年度上更(一)字第197 號判處有期徒刑二年（該案件
    乙○○亦曾以證人身分作證），並經最高法院以97年度台上
    字第3261號判決駁回丁○○之上訴而確定，有判決書及丁○○之本院前案紀錄表在卷足按（本院卷第189 至206 頁、第
    262 至271 頁）。再者，苟縱如告訴人所指訴其係92年間透
    過會計師事務所向銀行申請後始見到系爭支票，且其又未授
    權被告以其名義背書，則為何又遲至95年5 月26日始向臺灣
    臺北地方法院檢察署提出告訴，此有該署收狀章戳在卷可憑
    （他字卷第1 頁），其理安哉？則告訴人丁○○提起本件之
    告訴，並不能排除以此訴訟拑制被告之可能性，且告訴人丁○○與被告立場對立，自難期為公正客觀之陳述，益徵其指
    訴真實性並非無疑。
  (六)系爭支票票款561000元，係被告以甲○○名義匯入勤格公司
    乙節，除據被告於供述綦詳外，並有匯款單在卷可憑，詳如
    前述，復依勤格公司日記帳記載「日期：89-11-3 、傳票號
    碼：VH9B030004、科目名稱：應付票據- 交銀之存#98-、摘
    要：票據AＺ0000000 00-00-0,,支票、借方金額：561,000」
    「日期：89-11-4 、傳票號碼：VH9B030003、科目名稱：銀
    行存款-交銀支存#98- 、摘要：吳'S（按即乙○○）匯入、
    借方金額：561,000」（偵字卷第7頁、本院卷外放資料袋，
    本院收發處98、11、19收受被告答辨狀《黃色卷面》證二）
    ，觀之，該日記帳係勤格公司平日之日常流水帳，製作時間
    89年間，當無思及作為本件爭訟之用，且為記載勤格公司日
    常帳務出、收明細，該記載內容復載明，每筆帳務之用途摘
    要及流向，是其可信性自當憑採。復徵之，勤格公司於89年
    10月26日即有退票紀錄，有台北市票據交換所89年11月15日
    (89)北票字第7580號函在卷足稽（原審卷(一)第205 頁），足
    見被告所稱系爭支票要向甲○○借款當時，因勤格公司債信
    不佳，甲○○要勤格公司負責人丁○○在系爭支票背書，以
    確保其借款債權，與一般常情相符，尚非無據。又甲○○嗣
    與勤格公司之員工張珮琛，因甲○○要看支票上票頭記載資
    料，以暸解勤格公司簽發票據情形，遭張珮琛所拒，甲○○
    即未出借系爭支票金額予勤格公司，而私下貸款予被告乙節
    ，已據證人甲○○於原審證述明確（原審卷(一)第82至97頁、
    第114 至115 頁、第120 頁）。因之，被告在系爭支票背書
    ，既係替勤格公司調度資金，為勤格公司清償債務而在系爭
    支票上以告訴人名義背書，以擔保票據債務之履行債務，嗣
    並自行向甲○○借款匯入勤格公司系爭支票帳戶內，其應無
    在系爭支票上偽造告訴人背書之動機與目的，是顯難認被告
    於主觀上有何行使偽造文書之犯意。則告訴人指訴其並未授
    權被告代為處理勤格公司之資金調度，並於系爭支票上代為
    背書乙節，甚有疑議。
  (七)系爭支票最後存入戶名丙○○於台北市第五信用合作社帳號
    ：00-00000-00 號帳戶內，有兆豐銀行（原交通銀行合併後
    更名）衡陽分行97年12月15日(97)兆衡字第220 號、台北市
    第五信用合作社97年12月23日北市五信社營字第593 號函在
    卷足按（本院卷第73至74頁、第78至79頁、第78至79頁）。
    而證人丙○○於本院審理時證稱：伊之前因看報紙廣告借小
    額信用貸款，拿身分證抵押，被別人拿去開戶，不知道該帳
    戶開戶經過，及系爭支票透過上揭帳戶交換提示等語（本院
    卷第239 頁背面、第240 頁），是依證人丙○○上揭證詞，
    亦無法證明被告侵吞該款項，自難據為不利被告之證據。
  (八)按認定不利於被告之事實，須依積極證據，苟積極證據不足
    為不利於被告事實之認定時，即應為有利於被告之認定，更
    不必有何有利之證據；事實審法院對於證據之取捨，依法雖
    有自由判斷之權，然於積極證據不足證明犯罪事實時，被告
    之抗辯或反證縱屬虛偽，仍不能以此資為積極證據應採信之
    理由。被告於偵查中、原審雖先後辯稱：伊未在系爭支票以
    「丁○○」名義背書；嗣改稱：閱卷後，已詳盡看過系爭支
    票，系爭支票「丁○○」之背書，是其簽名云云其就是否於
    系爭支票以丁○○名義背書？前後說辭不一，然或因記憶模
    糊所致，亦不無可能，或欲歸避責任所致？然本件系爭支票
    票款係被告所匯入勤格公司帳戶，詳如前述。本件被告固以
    丁○○名義在系爭支票背書，然起訴書就究如何認定被告之
    主觀犯意，未見檢察官具體指明或提出可供調查之證據，然
    如上揭說明，本件被告應無擅自偽造告訴人背書之動機及目
    的，且並無其他積極證據足以證明被告確有在系爭支票上偽
    造告訴人背書，並加以行使之犯行，揆諸上開判例意旨說明
    ，不能遽為被告有罪之認定。綜上所述，公訴人所舉證據顯
    不足為被告有罪之積極證明，所指出之證明方法亦無從使本
    院形成有罪之心證，基於無罪推定原則，自應為被告無罪之
    諭知。
六、原審不察，遽對被告論罪科刑，其證據取捨及事實認定顯有
    違誤，檢察官循告訴人之請求提起上訴，認原審量刑太輕，
    並無理由，被告提起上訴否認犯行，為有理由，自應由本院
    將原判決撤銷，改判諭知被告無罪，以資適法。
據上論斷，應依刑事訴訟法第369 條第1 項前段、第364 條、第
301 條第1 項，判決如主文。
本案經檢察官李叔芬到庭執行職務。
中    華    民    國    99    年    1     月    19    日
                  刑事第四庭  審判長法  官  陳筱珮
                                    法  官  孫惠琳
                                    法  官  邱滋杉
以上正本證明與原本無異。
如不服本判決，應於收受送達後10日內向本院提出上訴書狀，其
未敘述上訴之理由者，並得於提起上訴後10日內向本院補提理由
書狀（均須按他造當事人之人數附繕本）。
                                    書記官  劉貞達
中    華    民    國    99    年    1     月    19    日


司法院資訊處製作；財團法人民間司法改革基金會備份。
